臺灣高等法院高雄分院民事判決　　　　　 95年度上字第199號
上　訴　人　甲○○○
被　上訴人　乙○○
訴訟代理人　丙○○
上列當事人間請求塗銷抵押權登記等事件，上訴人對於民國95年
10月11日臺灣高雄地方法院94年度訴字第1720號第一審判決提起
上訴，本院於96年5 月29日言詞辯論終結，判決如下：
    主      文
上訴駁回。
第二審訴訟費用由上訴人負擔。
    事實及理由
一、上訴人主張：訴外人即被上訴人之父丙○○於民國90年6 月
    18日，以新台幣（下同）317 萬6,250 元向伊購買坐落高雄
    市○○區○○段1958之1 號土地（下稱系爭土地）及其上未
    保存登記房屋（門牌號碼：高雄市前鎮區英德橫巷142 之1
    號鐵骨造二層樓房）而簽訂有不動產買賣契約（下稱系爭買
    賣契約），丙○○於簽約前即以查稅捐所需，而向伊取得系
    爭土地所有權狀、印鑑證明及印鑑章等資料，丙○○並即交
    付20萬元訂金，嗣於簽訂買賣契約時再交付150 萬元，詎丙
    ○○竟未經伊之同意，持上開文件向高雄市政府新興地政事
    務所申辦系爭土地權利價值240 萬元之本金最高限額抵押權
    設定登記予被上訴人，丙○○上開行為乃無權處分，伊不予
    承認自不生效力，且兩造間並無債權債務關係存在，被上訴
    人就系爭土地所為之抵押權登記亦屬無所附麗。退而言之，
    縱認伊與被上訴人及丙○○間就系爭土地設定抵押權有合意
    存在，惟依系爭買賣契約書約定，丙○○明知其須於代繳原
    告應納土地增值稅負、繳清買賣價金餘款後，再由伊辦理過
    戶點交系爭土地及房屋，惟丙○○竟先後向稅捐機關申報土
    地增值稅再撤回達三次之多，以規避支付買賣價金餘款，致
    伊所有之另筆不動產（門牌號碼：高雄市前鎮區○○○路66
    號房地）遭法院查封拍賣，伊因而受有數百萬元之損害。丙
    ○○未依系爭買賣契約約定，於90年12月31日期限前履行給
    付買賣價金尾款並辦理所有權移轉登記，因可歸責於買方之
    事由致債務不履行，伊業於93年2 月26日以存證信函通知丙
    ○○解除兩造間之系爭買賣契約，並沒收丙○○已付全部價
    款，自得請求丙○○回復原狀，而債權既不存在，被上訴人
    自負有塗銷抵押權登記之義務。再縱認伊前開存證信函不生
    解除系爭買賣契約之效力，亦應以伊於94年5 月24日之起訴
    狀送達於被上訴人之時起，為解除系爭買賣契約之意思表示
    而解除系爭買賣契約。綜上，爰依民法第767 條、第226 條
    、256 條及解除契約回復原狀之法律關係，訴請被上訴人應
    將系爭土地之抵押權登記予以塗銷等情。原審為上訴人敗訴
    之判決。其上訴聲明：(一)原判決廢棄。(二)被上訴人應將坐落
    於於高雄市○○段1958之1 地號以登記字號苓專字第031260
    號，權利存續期間自90年6 月6 日起至90年7 月5日 止之抵
    押權登記予以塗銷。(三)被上訴人應給付上訴人新台幣116 萬
    211 元及自起訴狀繕本送達翌日起至清償日止按年息百分之
    五計算之利息。(四)第一、二審訴訟費用由被上訴人負擔。
二、被上訴人則以：系爭土地設定抵押權係為確保承買人丙○○
    已交付價金之權利，經上訴人同意向高雄市新興地政事務所
    辦理抵押權登記，而依兩造間之系爭買賣契約第8 條約定，
    關於取得不動產權利名義人得由乙方（即承買人丙○○）自
    由選擇或指定之，丙○○以被上訴人為抵押權人登記，自屬
    有據。又該抵押權設定登記行為，業經台灣高雄地方法院檢
    察署檢察官分別以94年度偵字第7663號、94年度偵續字第13
    3 號處分書認定不違法而為不起訴處分及經台灣高等法院高
    雄分院檢察署以95年度上聲議字第243 號處分書駁回上訴人
    之再議在案。至於增值稅申報三次並撤回，係因上訴人無法
    點交系爭房屋，伊為保障債權而為。再被上訴人收到存證信
    函後，雙方有再行協議，有協議書一份可證，足見本契約尚
    在進行中，故上訴人訴請塗銷抵押權登記，自屬無據等語，
    資為抗辯。其答辯聲明：上訴駁回。
三、兩造不爭執之事項：
  (一)被上訴人之父即訴外人丙○○於90年6 月18日，以317 萬6,
    250 元之價格向上訴人買受系爭坐落高雄市○○區○○段19
    58之1 地號土地及其上未保存登記之房屋，並簽立系爭買賣
    契約書為證（原審卷第8~10頁）。
  (二)系爭土地於90年6 月12日辦理抵押權人為被上訴人，本金最
    高限額抵押240 萬元之抵押權設定登記（高雄市政府新興地
    政事所苓專字第031260號）。
  (三)上訴人於90年2 、3 月間將系爭土地過戶所需文件（包括印
    鑑證明、權狀）交付丙○○。上訴人總共至少已向丙○○收
    取190 萬元之買賣價金。
  (四)上訴人前對被上訴人、丙○○、胡綠章等提出偽造文書告訴
    ，業經台灣高雄地方法院檢察署檢察官以94年度偵字第7663
    號、94年度偵續字第133 號為不起訴處分，及經台灣高等法
    院高雄分院檢察署以95年度上聲議字第243 號處分書駁回上
    訴人之再議確定在案。
  (五)系爭土地為辦理過戶登記曾三次向稅捐機關申報不動產移轉
    現值申報，然均為丙○○所撤回。
  (六)上訴人與丙○○為處理系爭土地糾紛曾另立協議書在案。
  (七)上訴人於93年2 月26日寄發高雄二支郵局第326 號存證信函
    予丙○○為解除買賣契約之意思表示。
  (八)兩造間除系爭土地糾紛外，並無其他金錢交付或有其他債權
    債務關係。
四、茲兩造所爭執之事項為：(一)系爭抵押權設定登記有無經上訴
    人同意？被上訴人有無取得該抵押權設定登記之原因？(二)系
    爭土地之未能完成過戶之責任，應由何造負責？上訴人之解
    除契約是否合法？(三)被上訴人有無應塗銷系爭抵押權設定登
    記之原因？經查：
（一）系爭抵押權設定登記有無經上訴人同意？被上訴人有無取
      得該抵押權設定登記之原因？
  １、據系爭買賣契約之買受人丙○○於原審陳稱：設定抵押權
      部分，係因確保買方已交付價金150 萬元之權利，並經上
      訴人之同意才設定抵押權等語。而證人即辦理兩造間買賣
      契約書簽訂之代書胡綠章亦證稱：「．．．當時因為第一
      塊地（即系爭土地）要等第二塊地（即另筆高雄市○○區
      ○○段1958之5 地號土地）一起辦理移轉，但是第二塊地
      售出的時間不定，所以丙○○要求要辦抵押，當時丙○○
      提出抵押要求時我及上訴人都在場，當時並沒有清楚的約
      定設定抵押的金額，抵押設定的金額是丙○○講的，我們
      當時有想辦法要讓上訴人瞭解設定抵押的動機，上訴人當
      時有說我們覺得應該怎麼辦就怎麼辦，我當時並沒有把抵
      押權設定書交給上訴人簽名，因為上訴人已經把印章交給
      我，我們當時有跟上訴人提到，如果完成整個買賣交易抵
      押權設定就沒有實益，至於抵押權要設定給誰那是丙○○
      跟我講的，叫我寫乙○○．．．」等語（見原審卷第129
      頁），足認上訴人已同意設定上開抵押權登記。況如丙○
      ○有意侵害上訴人之財產上權利，大可利用其取得上訴人
      所交付之土地權狀、印鑑證明等文件之時，直接將系爭土
      地所有權移轉予丙○○或被上訴人所有，當無僅辦理抵押
      權設定登記而已。
  ２、次據被上訴人抗辯稱：系爭買賣契約是被上訴人跟父親丙
      ○○所合買的，被上訴人在結婚前有私房錢放在丙○○那
      裡，系爭土地被上訴人出了一百多萬元，被上訴人父親有
      跟被上訴人說要用被上訴人之名義設定抵押權，因為被上
      訴人有出錢要保障被上訴人的權益等語（見原審卷第148
      頁）。是被上訴人就本件買賣之價金既有出資，為保障已
      出資買賣價金150 萬元之權益，並依系爭買賣契約第8 條
      前段「本買賣不動產移轉登記時，關於取得不動產權利名
      義人，得由乙方（即買受人）自由選擇或指定之。」之約
      定，則丙○○以被上訴人之名義為設定抵押權之登記，亦
      無不法，以次亦足以證明被上訴人所稱其取得系爭抵押權
      設定登記，係經上訴人同意後始予辦理等情，可認屬實。
  ３、再者，上訴人另案指訴丙○○與乙○○父女、及證人胡綠
      章、陳素卿夫妻等4 人共犯虛偽設定抵押權登記之偽造文
      書罪嫌及侵占土地權狀罪嫌等之刑事告訴．業據臺灣高雄
      地方法院檢署檢察官以94年度偵字第7663 號 、94年度偵
      續字第133 號案認本件上訴人所指本件被上訴人盜用上訴
      人印鑑偽造抵押權登記等均屬無據，而為不起訴處分，上
      訴人聲請再議後並經臺灣高等法院檢察署檢察官95年度上
      聲議字第243 號駁回其再議聲請確定在案，有卷附不起訴
      處分書、處分書等影本各1 份在卷足憑（見原審卷第103~
      106 、120~123 頁）。亦足認上訴人主張丙○○竟未經其
      同意而設定系爭抵押權等情，與事實不符，被上訴人及其
      父丙○○就系爭土地之抵押權設定登記，係經上訴人同意
      尚非無權處分至為明顯。
（二）系爭土地未能完成過戶之責任，應由誰負責？上訴人之解
      除契約是否合法？
  １、上訴人主張被上訴人未依系爭買賣契約約定，於90年12月
      31日期限前履行給付買賣價金尾款並辦理所有權移轉登記
      ，係因買受人即被上訴人之父丙○○於代向稅捐稽徵機關
      申報應納土地稅負後撤回達三次，以規避應付買賣餘款，
      致未能完成系爭土地之過戶等情。惟為被上訴人所否認並
      抗辯稱系爭買賣契約書內其他特約事項第二項是指上訴人
      最慢要在90年底前將房屋騰空交給被上訴人，被上訴人才
      會付錢，上訴人至今都沒有交付房屋；被上訴人第一次撤
      回向稅捐稽徵機關申報是因為上訴人弟弟在系爭房屋死亡
      ，上訴人當時沒有辦法交房屋給被上訴人，被上訴人才撤
      回；第二次是因為上訴人又要求說鴿子會找不到回來的地
      點，要等賽鴿比賽結束後再交屋；第三次是因為上訴人提
      供之另筆房屋設定抵押被查封拍賣致無法交付房屋，被上
      訴人判斷上訴人根本不可能交付房屋，所以才未繳納稅金
      ，如果上訴人願意把房屋點交給被上訴人，被上訴人就願
      意按原契約履行交付尾款云云。
  ２、查依系爭買賣契約第9 條約定：「買賣標的物限於總價付
      清辦理移交。如屆期甲方（即上訴人）未能依約履行辦理
      移交，則視為違約。但於點交不動產時日，乙方（即被上
      訴人）未能依約付清價款時，甲方得暫時中止停交不動產
      手續，待價款付清時再點交不動產不得異議」。又系爭買
      賣契約書內特約事項第二項約定：「本約土地之地上建物
      至本年（即90年）底點交予買方」。可認上訴人與丙○○
      確約定應於90年底前點交系爭房地並同時付清價款；但據
      證人即代書胡綠章證稱因辦理自用住宅優惠稅率之故，雖
      預定於年底前繳完價金辦理登記才點交房屋，然特約事項
      係證人所記載，當時是預定應該點交之時間，但如果到年
      底款項還沒有繳清，所有權也沒有移轉，就不點交房屋，
      因為第一塊地要等第二塊地一起辦移轉，但第二塊售地時
      間不定等語（見原審卷第129 頁），足認上開特約事項僅
      為原則上之約定，如因故未能於期限前履行時，亦不因而
      影響契約之效力；否則上訴人何有未於上開期間屆至後即
      催告丙○○履行付款並解除契約之理。
  ３、至被上訴人與其父即又系爭買賣契約之買受人丙○○所稱
      前述未繳納稅金等情，固與證人胡綠章、楊儒宏證述三次
      向稅捐稽徵機關撤回申報稅款之原因不盡相同（見原審卷
      第130 、131 、165 頁），然被上訴人所抗辯因上訴人將
      系爭房地出租予他人，且上訴人之母並未搬遷，實際無點
      交房屋予丙○○等事實，則為上訴人所不否認，上訴人並
      於原審審理中自陳丙○○可於過戶取得所有權後自行向承
      租人收取租金，並不需要求上訴人點交房屋等語；再參以
      系爭房屋已於其後之92年1 月7 日遭受假扣押查封登記、
      於93年1 月6 日因欠稅受禁止處分登記，均有土地登記謄
      本可稽；足認上訴人顯未能依買賣契約之約定將系爭房地
      交付予買方即丙○○，此從上訴人反要丙○○自行向系爭
      房屋之承租人收取租金乙節可知，蓋依常情而論，一般不
      動產買賣之買受人當然希望取得未附有租賃關係存在之不
      動產，以免買賣成交移轉後尚有難以處理之租賃權而無法
      取得房屋使用權。是被上訴人辯稱因判斷上訴人根本不可
      能交付房屋，所以才未繳納稅金等情，應符事實，足以採
      信。至上訴人雖謂買受人丙○○曾於原審95年4 月13日及
      95年5 月18日之準備程序中，對於上訴人詢問為何三次申
      報土地現值均不繳納並撤回時，回答稱「我故意不繳的」
      之語，可見係丙○○故意不繳納云云，然為丙○○所否認
      ，且經本院函調該準備程序筆錄錄音當庭播放結果，丙○
      ○係答稱「我不繳，絕對不繳，．．．因為他房子不點交
      給我，我不可能去繳，我就去撤回來．．．」等語（見本
      院卷第73頁），是上訴人此部分所稱顯不實在而無足取。
      故系爭房地之未能完成過戶登記之責任，應係上訴人未依
      約交付房地所致，應由上訴人負責，堪予認定。
  ４、系爭房地之未能完成過戶登記之責任，既應由上訴人負其
      責任，而被上訴人就系爭房地買賣契約已支付買賣價金總
      計有190 萬元，為上訴人所不爭，其金額已達於買賣總價
      3,176,250 元之60％，居於被上訴人之立場考量，自係希
      望能儘速取得系爭買賣契約不動產所有權並獲得交付始符
      常理，是被上訴人自無不於系爭房地交付時，亦付清價金
      尾款之理，惟因上訴人迄未能依約交屋，是兩造因系爭買
      賣契約未能履行，復於93年2 月16日另行簽立協議書，依
      協議書內第四、五點：「四、本草約協議書若達不成共識
      、無法過戶，則賣方另售予他人，買方同意只收當初付之
      額度，不收利息：五、賣方欠黃山崎部分歸賣方處理，但
      買方可協助處理」之約定，兩造就系爭買賣契約原有繼續
      處理之協議，然因上訴人未能點交系爭房屋，丙○○不願
      意繼續為上訴人繳納另筆土地之銀行貸款利息，致該協議
      無法履行等情，業據兩造分別陳明在卷（見原審卷第232
      頁），則協議未能履行，亦非可歸責於被上訴人甚明；而
      上訴人於立協議書時，既尚同意如不能依協議書履行時即
      由丙○○取回已繳價金，則上訴人於事後再以協議書書立
      前之事由解除契約並沒收全部價金，所為亦與誠信原則有
      違；是上訴人主張係因可歸責於買方之事由致債務不履行
      ，上訴人得解除系爭買賣契約云云，於法無據。
（三）被上訴人有無應塗銷系爭抵押權設定登記之原因？
      綜上，被上訴人抗辯系爭抵押權之設定登記，確係經上訴
      人之同意，丙○○並非無權處分，被上訴人取得系爭抵押
      權登記，於法尚無不合；再系爭土地之未能完成過戶之責
      任，應由上訴人負責，上訴人之解除系爭買賣契約，於法
      尚非有據等情，堪予信實。而上訴人主張買受人丙○○無
      權處分且其與被上訴人並無債權債務關係存在，被上訴人
      就系爭房地所為之抵押權登記即無所附麗；又因可歸責於
      買受人丙○○之事由致債務不履行，上訴人業於93年2 月
      26日以存證信函通知丙○○解除系爭房地之買賣契約，並
      沒收丙○○已付全部價款，故兩造間之抵押權即無由成立
      云云，則無可採。從而，本件上訴人請求被上訴人應塗銷
      系爭土地之抵押權登記，於法洵屬無據，不能准許。
五、綜據上述，上訴人請求被上訴人塗銷系爭土地之抵押權登記
    為無理由，不應准許。原審為上訴人敗訴之判決，並無違誤
    。上訴意旨指摘原判決不當，求予廢棄改判，為無理由，應
    予駁回。至兩造其餘攻擊防禦之方法，核與本判決之基礎不
    生影響，爰不一一論述，附此敘明。
六、據上論結，本件上訴為無理由，依民事訴訟法第449 條第1
    項、第78條，判決如主文。
中　　華　　民　　國　　96　　年　　6 　　月　　12　　日
                            民事第一庭
                                審判長法官  黃金石
                                法      官  簡色嬌
                                法      官  林健彥
以上正本證明與原本無異。
如對本判決上訴，須於判決送達後20日內向本院提出上訴狀，其
未表明上訴理由者，應於上訴後20日內向本院提出上訴理由書（
均須按他造當事人之人數附繕本）。上訴時應提出委任律師或具
有律師資格之人之委任狀，並依附註條文規定辦理。
中　　華　　民　　國　　96　　年　　6 　　月　　12　　日
                                書  記  官  張宗芳
附註：
民事訴訟法第466 條之1 ：
對於第二審判決上訴，上訴人應委任律師為訴訟代理人，但上訴
人或其法定代理人具有律師資格者，不在此限。
上訴人之配偶、三親等內之血親、二親等內之姻親，或上訴人為
法人、中央或地方機關時，其所屬專任人員具有律師資格並經法
院認適當者，亦得為第三審訴訟代理人。
第1 項但書及第2 項情形，應於提起上訴或委任時釋明之。
